臺灣高等法院民事判決
111年度重上字第14號
上  訴  人  雍國投資股份有限公司


法定代理人  葉炳全  
訴訟代理人  吳佳育律師
            李嘉泰律師
被上訴人    吳冠霆  

            陳鳳秋  
上  一  人
訴訟代理人  劉文崇律師
上列當事人間分配表異議之訴事件，上訴人對於中華民國110年
10月29日臺灣臺北地方法院110年度重訴字第714號第一審判決提
起上訴，本院判決如下：
    主      文
原判決廢棄，發回臺灣臺北地方法院。
    事實及理由
一、按第一審之訴訟程序有重大之瑕疵者，第二審法院得廢棄原
    判決，而將該事件發回原法院，但以因維持審級制度認為必
    要時為限；又上開第二審法院之判決，得不經言詞辯論為之
    ，民事訴訟法第451條第1項、第453條定有明文。而所謂訴
    訟程序有重大之瑕疵者，係指第一審違背訴訟程序之規定，
    其違背與判決內容有因果關係，或因訴訟程序違背規定，不
    適於為第二審辯論及判決之基礎者而言。所謂因維持審級制
    度之必要，係指當事人於第一審之審級利益被剝奪，致受不
    利之判決，須發回原法院以回復其審級利益而言。再按原告
    之訴，依其所訴之事實，在法律上顯無理由者，法院得不經
    言詞辯論，逕以判決駁回之，民事訴訟法第249條第2項亦有
    明文。所謂原告之訴，依其所訴之事實，在法律上顯無理由
    者，係指依原告於訴狀內記載之事實觀之，在法律上顯然不
    能獲得勝訴之判決而言（最高法院62年台上字第845號判決
    先例參照）。故須原告所表明之起訴事實，不經調查即可認
    定在法律上顯無理由而不能獲得勝訴之判決者，始足當之。
    若就原告所主張之事實，仍須調查證據，方能判斷有無理由
    者，即非所謂顯無理由（最高法院69年台上字第42號判決先
    例、88年度台上字第634號判決意旨參照）。
二、上訴人於原審起訴主張：被上訴人吳冠霆、陳鳳秋前為坐落
    臺北市○○區○○段0○段000地號、540-1地號土地(吳冠霆、陳
    鳳秋之權利範圍各為5分之2、5分之3，下合稱系爭土地)之
    所有權人，經原法院民事執行處以109年度司執字第72957號
    給付票款強制執行事件(下稱系爭執行事件)拍賣系爭土地，
    於民國110年6月10日製作分配表（下稱系爭分配表），定於
    110年8月17日實行分配。上訴人為被上訴人之債權人(受讓
    自訴外人王月容），並就系爭土地有第二順位抵押權（下稱
    系爭第二順位抵押權）。惟上訴人聲明參與分配後，發現系
    爭分配表內容有如下違誤：1.系爭分配表將債權均先由拍賣
    所得金額較少之吳冠霆拍定金額先為分配，並列於表1，不
    足清償部分再以拍定金額較高之陳鳳秋財產金額就債權餘額
    做分配，並列於表2，依系爭分配表分配結果，陳鳳秋尚得
    取回新臺幣(下同)1,064萬3,242元，顯然不利債權之分配，
    爰請求將系爭第二順位抵押權擔保之債權均先列入表2，由
    陳鳳秋之抵押財產拍賣金額先受償，其餘債權方由吳冠霆財
    產之拍定金額分配受償；2.王月容原對吳冠霆有面額820萬
    元本票債權，並有系爭第2順位抵押權供擔保，嗣王月容於1
    09年9月25日將上開本票債權讓與上訴人，並於同年10月12
    日完成系爭第2順位抵押權轉讓登記，且上開本票債權成立
    於執行法院所認第2順位抵押權確立日即同年7月23日之前，
    可見系爭第2順位抵押權所擔保之債權，除原有1,180萬元本
    息外，亦包含系爭分配表表1次序27之本票債權820萬元本息
    。故上訴人於110年7月27日就系爭分配表聲明異議，並於11
    0年8月23日提起本件分配異議之訴，㈠先位聲明：1.系爭分
    配表表1次序17所列第2順位抵押權上訴人優先票款債權本金
    1,180萬元及其利息83萬7,961元、次序27所列上訴人票款普
    通債權本金820萬元及其利息66萬4,537元，均應改列入表2
    優先分配受償2,000萬元。2.前項分配不足金額150萬2,498
    元，應列入表1次序27之上訴人普通票款債權金額，與其他
    債權人依債權比例受分配如附表。3.系爭分配表表1次序17
    上訴人第2順位抵押權受償金額應更正為0元，上訴人原受分
    配金額101萬4,759元：應改由表1次序19至41各債權人依債
    權額比例分配。4.系爭分配表表2次序9發還債務人陳鳳秋金
    額，應更正為226萬6,444元；㈡備位部分：縱認系爭第2順位
    抵押權所擔保之債權，僅包含原有1,180萬元本息，則系爭
    分配表1次序27票款普通債權本金820萬元及其利息66萬4,53
    7元，應加列入表2次序6第2順位抵押權優先受分配範圍。備
    位聲明：1.系爭分配表表1次序27所列上訴人票款普通債權
    本金820萬元及其利息66萬4,537元，應加列入表2次序6之優
    先受分配範圍：優先受分配金額為736萬2,039元。2.前項分
    配不足金額150萬2,498元，應列為表1次序27所列上訴人票
    款普通債權受分配。3.系爭分配表表2次序9發還債務人陳鳳
    秋金額，應更正為328萬1,203元；㈢再備位部分：縱認系爭
    第2順位抵押權所擔保之債權，僅包含原有1,180萬元本息，
    亦應包含每萬元每日10元計算之違約金共509萬7,600元(計
    算式：1,180萬元×10元×提示日即利息起算日109年2月27日
    至110年5月3日共432日/1萬元=509萬7,600)。再備位聲明：
    1.系爭分配表表2次序6應加列票款債權本金1,180萬元之違
    約金509萬7,600元，列入優先分配金額，次序6優先分配受
    償金額共1,672萬802元。2.系爭分配表表2次序9發還債務人
    陳鳳秋金額，應更正為554萬5,642元。
三、原審以本件核屬上訴人對自己債權如何參與分配之問題，如
    有不當，為製作分配表之執行異議問題，並非上訴人對於分
    配表上所記載之其他債權人債權存否、範圍及分配金額之計
    算及分配之問題，且上訴人於本件分配表異議之訴中，未對
    反對陳述之他債權人起訴，更證明本件不是分配表異議之訴
    解決之課題，不能以債務人為被告而提起分配表異議之訴；
    是上訴人並無權利保護之必要，依其所訴之事實，在法律上
    均顯無理由，不經言詞辯論，逕以原判決駁回其訴。上訴人
    對原判決不服，提起本件上訴，主張其於原審訴之聲明顯屬
    分配表之實體異議事項，如原法院就其於原審聲明是否符合
    強制執行法第39條實體異議事項，是否可依同法第41條提起
    分配表異議之訴認有疑義，應依民事訴訟法第199條規定，
    開庭行使闡明權，向其發問或曉諭，使其得為事實上及法律
    上陳述或其他必要之聲明或陳述，或使其得敘明或補充聲明
    ，原審未行使闡明權，未經言詞辯論即駁回其訴，訴訟程序
    已有重大瑕疵，且使其喪失第一審之審級利益，則依同法第
    451條規定，本件因原審訴訟程序有重大瑕疵，為維持當事
    人之審級利益，請求廢棄原判決，並發回原法院續行審理。
四、經查:
　㈠按對於分配表異議，應於分配期日一日前，向執行法院提出
    書狀，聲明異議。該異議書狀，應記載異議人所認原分配表
    之不當及應如何變更之聲明，此觀強制執行法第39條第1、2
    項規定即明。且此項異議不必附理由，蓋執行法院僅審查異
    議是否合法，不審查有無理由。又於多數債權人參與分配且
    執行所得不足以清償全部債權時，各債權人對於分配表所載
    債權之存否、有無優先受償之權、數額之計算等項，因攸關
    自己能否十足受償，自屬利害關係重大，而多極盡爭執之能
    事。凡依法定程序就某分配次序之債權存否、性質或數額聲
    明異議，並合法提起分配表異議之訴者，法院自應對之實質
    審理及判決（最高法院105年度台上字第1520號判決意旨參
    照）。
　㈡依上訴人於原審起訴狀之記載所示（見原審卷第9～24頁），
    系爭執行事件拍賣系爭土地，於110年6月10日製作系爭分配
    表，定於同年8月17日實行分配，上訴人為被上訴人之債權
    人，對系爭分配表於同年7月27日聲明異議，並於110年8月2
    3日提起本件分配表異議之訴，主張更正系爭分配表，應將
    其第二順位抵押權擔保之債權均先列入表2，由陳鳳秋之抵
    押財產拍賣金額優先受償，其餘債權方由吳冠霆財產之拍定
    金額分配受償等語，是上訴人雖係對於自己債權於系爭分配
    表之分配次序、計算聲明異議，據以提起本件分配表異議之
    訴，然其異議結果，是否不能增加自己之分配數額，以致應
    認其無聲明異議之實益、據以提起分配表異議之訴亦欠缺保
    護必要之要件而不應准許？依上述最高法院105年度台上字
    第1520號判決意旨，原審調查上訴人依法定程序聲明異議，
    並合法提起分配表異議之訴後，自應對之實質審理及判決。
　㈢據上，原審就上訴人於起訴狀主張之事實，仍須實質調查審
    認，方能判斷在法律上有無理由。揆諸首揭說明，上訴人之
    主張，並非所謂顯無理由，亦非不經調查即可認定不能獲得
    勝訴之判決。從而，原審未經言詞辯論，逕以判決駁回起訴
    ，上訴人在第一審實質之審級利益顯已遭剝奪，第一審之訴
    訟程序即有重大瑕疵。
五、綜上所述，本件原審之訴訟程序有重大瑕疵，而上訴人亦表
    明其因而喪失第一審審級利益，應廢棄原判決發回原審重新
    審理，被上訴人陳鳳秋亦同意發回原審審理等語（見本院卷
    第15頁、第20頁、第111頁、第183頁），故本件未能由兩造
    合意由本院自為實體裁判，以補正訴訟程序之瑕疵。為維持
    審級制度及保障當事人之程序權，自有將本件訴訟發回原審
    更為裁判之必要。從而，上訴人執此指摘原判決不當，求予
    廢棄，為有理由。爰不經言詞辯論，由本院將原判決廢棄，
    發回原法院更為適法之處理。又上訴人之法定代理人業於原
    審判決前之110年9月28日變更為葉炳全，並依法聲明承受訴
    訟（見原審卷第213頁），原判決既未查明，本件既經廢棄
    ，此部分亦應注意，併予敘明。
六、據上論結，本件上訴為有理由，依民事訴訟法第451條第1項
    、第453條，判決如主文。 
中　　華　　民　　國　　111 　年　　3 　　月　　4 　　日
                  民事第十九庭  
                      審判長法  官  魏麗娟
                            法  官  潘進柳
                            法  官  郭佳瑛
正本係照原本作成。
如不服本判決，應於收受送達後20日內向本院提出上訴書狀，其
未表明上訴理由者，應於提出上訴後20日內向本院補提理由書狀
（均須按他造當事人之人數附繕本）上訴時應提出委任律師或具
有律師資格之人之委任狀；委任有律師資格者，另應附具律師資
格證書及釋明委任人與受任人有民事訴訟法第466條之1第1項但
書或第2項所定關係之釋明文書影本。如委任律師提起上訴者，
應一併繳納上訴審裁判費。
中　　華　　民　　國　　111 　年　　3 　　月　　4 　　日
　　　　　　　　　　　　　
　　　　　　　　　　　　　  書記官  黃麗玲